臺灣士林地方法院民事判決
110年度訴字第505號
原      告
即反訴被告  慈鎂資產管理股份有限公司


法定代理人  王伯綸  
訴訟代理人  陳冠維律師
被      告
即反訴原告  李光輝  
訴訟代理人  劉薰蕙律師
上列當事人間請求返還股票事件，本院於民國111年11月1日言詞
辯論終結，判決如下：
    主  文
被告應返還如附表所示天明製藥股份有限公司股票共二十六張(
股數合計二十六萬股)予原告。
訴訟費用由被告負擔。
本判決第一項於原告以新臺幣壹佰肆拾萬元供擔保後，得假執行
。但被告以新臺幣肆佰壹拾陸萬元為原告預供擔保後，得免為假
執行。
反訴原告之訴駁回。
反訴之訴訟費用由反訴原告負擔。
    事實及理由
壹、程序方面
  ㈠按訴狀送達後，原告不得將原訴變更或追加他訴，但請求之
    基礎事實同一者，不在此限，民事訴訟法第255條第1項第2
    款定有明文。查，本件上訴人原起訴主張請求權基礎為民法
    第767條第1項前段（見本院卷一第13頁），後追加請求權基
    礎民法第597條規定或兩造、訴外人天明製藥股份有限公司(
    下稱天明公司)、訴外人光輝生命醫學股份有限公司(下稱光
    輝公司)、王伯綸簽署之民國108年10月3日補充協議書(下稱
    系爭協議書）第3條約定(見本院卷二第235頁)，被告就追加
    部分程序上無意見(見本院卷二第235頁)，核追加之訴與原
    訴均為原告請求被告返還如附表所示之訴外人天明製藥股份
    有限公司(下稱天明公司)股票（下稱系爭26張股票）所生之
    爭議，其基礎事實同一，依前揭說明，應予准許。
　㈡次按不變更訴訟標的，而補充或更正事實上或法律上之陳述
    者，非為訴之變更或追加，民事訴訟法第256條定有明文。
    查，原告原起訴聲明為被告應返還股票號碼自104-NE-1461-
    4號至104-NE-1486-9號之天明公司股票共26張(股數計260,0
    00股)(見本院卷一第10頁)。嗣補充該聲明為被告應返還原
    告如附表所示(見本院卷二第30-32頁即系爭26張股票）天明
    公司股票共26張(股數合計260,000股）(見本院卷二第12、3
    0-32、234、300頁)，核係不變更訴訟標的，補充事實上之
    陳述，非為訴之變更或追加。
  ㈢又被告於言詞辯論終結前，得在本訴繫屬之法院，對於原告
    及就訴訟標的必須合一確定之人提起反訴；反訴之標的，如
    專屬他法院管轄，或與本訴之標的及其防禦方法不相牽連者
    ，不得提起，民事訴訟法第259條、第260條第1項分別定有
    明文。而所謂反訴之標的與本訴之標的及其防禦方法有牽連
    關係者，乃指反訴標的之法律關係與本訴標的之法律關係兩
    者之間，或反訴標的之法律關係與本訴被告作為防禦方法所
    主張之法律關係兩者之間，有牽連關係而言。即舉凡本訴標
    的之法律關係或作為防禦方法所主張之法律關係，與反訴標
    的之法律關係同一，或當事人雙方所主張之權利，由同一法
    律關係發生，或本訴標的之法律關係發生之原因，與反訴標
    的之法律關係發生之原因，其主要部分相同，均可認兩者間
    有牽連關係。經查，本件原告主張股票號碼104-NE-1461-4
    號至104-NE-1486-9號之天明公司股票共36張(下稱系爭股票
    )為其所有，交由被告保管，於109年1月7日前被告應返還予
    原告或訴外人王伯綸，迄今尚未返還，爰擇一依民法第767
    條第1項前段、第597條規定、系爭協議書第3條約定，訴請
    被告應返還系爭26張股票予原告。被告則於本件言詞辯論終
    結前之111年9月13日，主張系爭26張股票為天明公司應給付
    予被告之薪資，依民法第486條、107年10月15日合作契約書
    (下稱系爭合作契約)第4條第2、7項約定，訴請原告應以背
    書移轉系爭26張股予原告，並完成股東名義變更(見本院卷
    二第48、235頁)。經核反訴與本訴均係基於系爭26張股票所
    生之爭執，且與原告於本件訴訟所為攻擊、防禦方法相牽連
    ，揆諸上開說明，被告提起反訴合於民事訴訟法第259 條、
    第260條第1項之規定，應予准許。另反訴原告已撤回就反訴
    被告天明公司之請求(見本院卷二第235頁)，併此敘明。
貳、實體方面
一、原告主張及反訴答辯：
　㈠天明公司、天明公司代表人王伯綸、光輝公司、被告即光輝
    公司代表人於107年10月15日簽署系爭合作契約，約定由光
    輝公司授權天明公司自然殺手免疫細胞體外複製技術，並由
    天明公司與光輝公司簽署技術移轉授權合約書(下稱系爭授
    權契約)。嗣天明公司在光輝公司協助下提出計畫編號NK201
    8-1之病人一等親之免疫自然殺手細胞製劑試驗計畫(下稱NK
    2018-1計畫)為系爭合作契約第一階段目標，再提出計畫編
    號NK2019-2之自體免疫細胞製劑(下稱NK2019-2計畫)。然上
    開2計畫均未獲主管機關同意執行，天明公司、光輝公司、
    王伯綸、兩造乃於108年10月3日簽署系爭協議書，約定原告
    代天明公司履行系爭合作契約第2期技術授權金之給付，預
    先提出原告持有系爭股票交李光輝保管，若NK2018-1計畫、
    NK2019-2計畫於108年12月31日前未經藥品查驗中心或衛生
    福利部同意執行，李光輝應於109年1月7日前返還系爭股票
    予原告或王伯綸。NK2018-1計畫、NK2019-2計畫迄今未獲同
    意執行，其中編號104-NE-1451-1至104-NE-1460-2之10張股
    票已出售，剩餘之系爭26張股票被告應返還予原告。爰擇一
    依第767條第1項前段、第597條、系爭協議書第3條約定，請
    求被告返還系爭26張股票予原告。並聲明：如主文所示
　㈡天明公司並未委任被告擔任研發長或研發顧問，被告係光輝
    公司之研發長，斯時僅列被告為免疫細胞劑臨床計畫之天明
    公司聯絡人；108年8月12日光輝公司董事會召集係為與訴外
    人歐力士公司間訴訟、與訴外人堉群公司間租賃訴訟因敗訴
    確定，為免資產遭強制執行所為之討論，並未有提及被告薪
    資問題，且證人之證詞亦不足證天明公司有委任被告為研發
    顧問或約定薪資報酬，自難認系爭股票為薪資給付之約定等
    語置辯。並聲明：反訴原告之訴駁回。
二、被告答辯及反訴主張：
　㈠依系爭合作契約第3條第4項第2款、第4條第7項約定，伊為天
    明公司之研發顧問或研發長，負責免疫細胞治療癌症的人體
    臨床實驗(下稱IND)，並協助天明公司向衛生福利部(下稱衛
    福部)申請前揭臨床試驗業務，然天明公司卻遲未發給薪資
    ，因此於108年8月12日要求天明公司給付被告薪資，嗣天明
    公司董事長王伯綸同意給付自107年11月起至108年10月止每
    月3張天明公司股票作為薪資報酬，是系爭股票為伊領取之
    薪資；況伊於109年7月1日將系爭股票中之編號104-NE-1451
    -1至104-NE-1460-2之10張股票出售予訴外人沈英奕，股票
    價金新臺幣159萬5,200元亦匯至伊指定之伊弟弟李光耀帳戶
    內，益徵系爭股票確實為天明公司給付給伊之薪資。縱認系
    爭股票非屬薪資性質，NK2019-2計畫已於109年6月2日經衛
    福部同意執行，被告自得主張該部分薪資等語置辯。並聲明
    ：原告之訴駁回。
　㈡依系爭合作契約第3條、第4條第6、7項約定，伊擔任天明公
    司之研發長，負責IND通過臺灣主管機關臨床實驗等，天明
    公司則同意給付伊薪資，兩造間成立委任關係或勞動工作之
    報酬，天明公司卻拒不給付，於108年8月12日光輝公司董事
    會時，天明公司前負責人王伯綸同意給付伊報酬，並於108
    年10月3日交付系爭股票予伊做為薪資報酬，依民法第486條
    、系爭合作契約第4條第2項、第7項約定，原告應將系爭股
    票以背書方式移轉登記予伊，及辦理股東名義登記。並聲明
    ：原告應將系爭26張股票以背書方式轉讓予被告，並完成股
    東名義變更登記。
三、兩造不爭執事項(見本院卷○000-000頁、卷二第302頁)　　
  ㈠天明公司（甲方）、光輝公司（乙方）、王伯綸（丙方）被
    告（丁方）於107年10月15日簽訂系爭合作契約。
  ㈡天明公司（甲方）、光輝公司（乙方）於107年10月15日就系
    爭合作契約，簽訂如原證1 所示系爭授權契約。
  ㈢天明公司（甲方）、光輝公司（乙方）、王伯綸（丙方）、
    被告（丁方）、原告（戊方）於108年10月3日簽訂如原證3 
    所示之系爭協議書，由原告交付其所有之系爭股票予被告（
    票號自104-NE-1451-1至104-NE-1486-9，實體股票萬股面額
    共36張，總股數共36萬股），被告並於如本院卷第30頁所示
    股票保管簽收單(下稱系爭簽收單)上簽名及記載日期。
  ㈣被告所持有系爭股票，其中10張（股票號碼：104-NE-1451-1
     號至104-NE-1460-2 號）業經沈英奕買受取得，沈英奕係
    將買賣價金匯款至被告指定之訴外人李光耀帳戶。其餘系爭
    26張股票（股票號碼：104-NE-1461-4 號至104-NE-1486-9 
    號）則仍由被告持有。  
  ㈤NK2019-2計畫業經衛生福利部以109年6月2日衛授食字第1096
    006579 號函表示「原則同意」（如被證4所示）。
  ㈥原告於109年9月14日寄發新莊五工郵局第558號存證信函催告
    被告返還系爭股票。
四、本院之判斷
　　兩造均同意簡化本件爭點項目(見本院卷一第403頁、卷二第
    237頁)，茲分述如下：
　㈠系爭股票是否係天明公司給付予被告之薪資？
　⒈按解釋契約，固須探求當事人立約時之真意，不能拘泥於契
    約之文字，但契約文字業已表示當事人真意，無須別事探求
    者，即不得反捨契約文字而更為曲解（最高法院108年度台
    上字第2164號民事判決意旨參照）。
　⒉查：
　⑴系爭授權契約第5條第2項約定「付款方式：甲方(即天明公司
    )於西元2018年10月25日簽約，以匯款方式支付經甲乙(即光
    輝公司)雙方協議之期款(技術授權金)予乙方，協議如下：
    甲方應於簽約後七天內，支付第一期技術授權金新台幣600
    萬元予乙方；甲方應於簽約第二階段，支付第二期技術權利
    金新台幣600萬元予乙方；甲方應於簽約第三階段，支付第
    三期技術權利金新台幣1800萬元予乙方。乙方同意甲方第二
    階段到第三階段期款，可以甲方公司股票支付或以甲方公司
    即期支票支付。」(見本院卷一第22頁)。
　⑵系爭協議書前言【茲因甲方(即天明公司）、乙方(即光輝公
    司）、丙方(即王伯綸）、丁方(即被告）、戊方(即原告）
    於民國107年10月15日締結合作契約書(下稱上開契約書，即
    系爭授權契約)，上開契約書第5條第2項約定：「…甲方(即
    天明公司)應於簽約第二階段，支付第二期技術權利金新台
    幣600萬元予乙方(即光輝公司)…乙方同意甲方第二階段到第
    三階段期款，可以甲方公司股票支付或以甲方公司即期支票
    支付。」，戊方為代甲方對乙方履行上述第二期技術授權金
    之給付，預先提出戊方所持有甲方公司股票交付丁方保管(
    票號104-NE-1461-4號至104-NE-1486-9號之實體股票萬股面
    額共36張(總股數360,000股)…】(見本院卷一第28頁)。
　⑶系爭協議書第1條約定【若乙方提供甲方技術與授權並由丁方
    協助辦理，而以甲方名義向財團法人藥品查驗中心(下稱藥
    品查驗中心）檢送之「病人一等親之免疫自然殺手細胞製劑
    靜脈注射針劑…(計畫編號NK2018-1、案號0000000000）或「
    自體免疫細胞…（計畫編號NK2019-2、案號0000000000）於
    民國108年12月31日以前有計畫經藥品查驗中心或衛生福利
    部同意執行而啟動臨床試驗，附件所示股票即作為甲方支付
    乙方上開授權合約書第五條第2項所載第二期技術授權金之
    股票，丁方或乙方得完成附件所示股票之讓與程序，甲方、
    丙方與戊方應配合辦理…。】(見本院卷一第29頁）。
　⑷系爭協議書第3條約定【若上述「計畫編號NK2018-1、案號00
    00000000」、「計畫編號NK2019-2、案號0000000000」之供
    查驗登記用藥臨床試驗計畫於民國108年12月31日以前皆未
    經藥品查驗中心或衛生福利部同意執行而啟動臨床試驗，丁
    方應於民國109年1月7日以前返還附件所示股票予戊方或丙
    方，且乙方或丁方不得自行或代表、代理他人再就上開契約
    書或授權合約書對甲方或丙方為任何請求。】(見本院卷一
    第29頁）。
　⑸系爭簽收單上記載【「本人李光輝茲收到慈鎂資產管理股份
    有限公司法人股東，持有天明製藥股份有限公司之實體股票
    共36張票號自104-NE-1461-4號至104-NE-1486-9號(共36張)
    總股數共360,000股，立據簽收無誤，並善盡保管之責」、
    保管人：李光輝、日期：2019.10.3】(見本院卷一第30頁）
    。
　⑹承上，系爭授權契約第5條第2項已清楚記載由天明公司、光
    輝公司約定，系爭合作契約中天明公司應給付之第二階段至
    第三階段之技術權利金，得以天明公司之股票給付；再由兩
    造、天明公司、光輝公司、王伯綸就系爭授權契約第5條技
    術權利金之給付另行簽署系爭協議書，約定第二期技術授權
    金由原告提出系爭股票交予被告保管，若NK2018-1、NK2019
    -2計畫於108年12月31日前經藥品查驗中心或衛福部同意執
    行而啟動臨床試驗，則系爭股票作為給付第二期技術權利金
    ，但若未獲啟動臨床試驗，則被告應於109年1月7日前將系
    爭股票返還予原告或天明公司。是系爭授權契約、協議書之
    文字業已就「系爭股票之交付作為NK2018-1、NK2019-2計畫
    技術授權金給付之條件，若於108年12月31日屆期未獲啟動
    臨床試驗，則條件未成就，被告自應於109年1月7日前將系
    爭股票返還予原告」表示當事人真意；且被告亦於系爭簽收
    單上記載「善盡保管之責」；更甚而系爭協議書第1、3條均
    明文記載「108年12月31日前」、「經藥品查驗中心或衛生
    福利部同意執行而啟動臨床試驗」，並無誤認108年12月31
    是應為109年12月31日之可能，是系爭授權契約、協議書或
    簽收單上並無任何契約文字約定系爭股票作為天明公司應給
    付予被告之薪資，且前揭契約文字已表示當事人真意，依前
    揭說明，自無須別事探求，故系爭股票確實係原告為代天明
    公司給付第二階段技術授權金所提出交予被告保管無訛，並
    非天明公司應給付被告之薪資報酬。
　⒊被告固抗辯系爭股票為天明公司委任其為研發長給付之薪資
    云云。然查：
　⑴依系爭合作契約第3條第4-2項約定「丁方即被告權利義務為
    成為甲方(即天明公司)研發顧問或是研發長」。第4條第7項
    約定「丁方擔任甲方研發長，負責讓免疫細胞治療癌症的人
    體臨床實驗(IND）通過台灣CDE或NIMC，允許啟動IND，則為
    第二階段的履約里程碑證明」（見本院卷一第16-17頁）。
　⑵證人即曾任光輝公司董事鄭昱廷於本院審理時證稱：伊有於1
    08年8月12日參加光輝公司董事會，伊當時為董事，當天有
    聽到被告很生氣對王伯綸、詹易真說依照合約，被告是研發
    長，但王伯綸、詹易真卻未依約履行，王伯綸說該給李光輝
    報酬一定會給，但不方便以王伯綸名義給，會用其他方式給
    ，當天王伯綸、被告沒有討論到薪資數額、給付時間、給付
    方式，事後被告告訴伊，王伯綸以他的關係企業，後改稱以
    天明公司關係企業持有天明公司股票支付，做為薪資，被告
    說是詹易真親自交付360張天明公司股票，伊不清楚系爭協
    議書簽署的事情等語(見本院卷一第162-166頁)。是證人鄭
    昱廷前揭證詞至多僅能證明於108年8月12日該次董事會中王
    伯綸、詹易真與被告有討論被告所稱之薪資，然對於薪資金
    額、給付方式、給付時期均未討論，且系爭合作契約之簽約
    人為天明公司、光輝公司、王伯綸與被告，並非僅有被告與
    王柏綸或天明公司，渠等間對於被告是否有薪資報酬之重要
    之點意思表示並未合致，甚且證人鄭昱廷對於被告所稱收受
    股票之張數前先證述360張，後又改稱36張股票，且該等事
    實又係被告所告知，更難證明天明公司、光輝公司、王伯綸
    與被告間有就被告擔任天明公司研發長之薪資達成意思表合
    致。
　⑶證人即曾任光輝公司會計師謝輝霖於本院審理時證稱：108年
    8月12日被告有邀約伊參加光輝公司董事會，伊沒有印象該
    次董事會討論被告薪水的事，108年3、4月伊查光輝公司107
    年度帳時，天明公司有幫光輝公司給付營運費，伊有問被告
    怎麼沒有看到你的薪水，被告說王伯綸會給付伊薪水，會用
    股票的形式給付，伊不知道被告有持有原告交付天明公司36
    張股票等語(見本院卷一第166-167頁）。證人謝輝霖前揭證
    詞亦無從證明天明公司、光輝公司、王伯綸與被告間有就被
    告擔任天明公司研發長之薪資達成意思表合致。
　⑷再參以原告所提出之原證19之錄音譯文(見本院卷一第361-39
    5頁)，係在討論歐力士訴訟案件、與天明公司之合作、天明
    公司併購光輝公司案件、胡啟瑞案件等，並未有提及被告擔
    任研發長薪資事宜。
　⑸至被告已將系爭股票中10張股票以其名義出售予沈英奕，並
    將股款匯入其指定之李光耀帳戶一節，此部分業據原告訴請
    沈英奕給付該出售之股票價款，有臺灣新北地方法院110年
    度訴字第340號民事判決可佐(見本院卷一第135-136頁），
    是難以此遽認系爭股票為天明公司給付原告之薪資報酬。
　⒋綜上，原告交付系爭股票予被告保管，顯係因系爭授權契約
    、系爭協議書所約定第二階段技術授權金之給付條件，而非
    被告所抗辯之薪資。
  ㈡原告請求被告返還系爭股票有無理由？　
　⒈依前述系爭協議書第3條約定，若NK2018-1計畫、NK2019-2計
    畫之供查驗登記用藥臨床試驗計畫於108年12月31日以前皆
    未經藥品查驗中心或衛福部同意執行而啟動臨床試驗，被告
    應於109年1月7日以前返還系爭股票予原告或王伯綸。
　⒉NK2019-2計畫業經衛生福利部以109年6月2日衛授食字第1096
    006579號函表示「原則同意」(見不爭執事項㈤)。
　⒊由光輝公司109年9月21日台北北門郵局存證號碼3080號存證
    信函內容可知(見本院卷二第274-277頁)，光輝公司僅提出N
    K2019-2計畫於109年7月2日經衛生福利部原則同意之說明(
    見本院卷二第274-277頁），天明公司則於109年9月24日以
    台北市府郵局存證號碼577號存證信函回復NK2018-1計畫已
    於109年3月12日經衛生福利部退件駁回(見本院卷二第278-2
    85頁)。
　⒋綜上，NK2018-1計畫、NK2019-2計畫既未於108年12月31日前
    經藥品查驗中心或衛福利同意執行而啟動臨床試驗，原告主
    張依系爭協議書第3條約定，請求被告返還系爭26張股票，
    即屬有據。
　⒌本件既已認定原告得依系爭協議書第3條約定請求被告返還系
    爭26張股票，自毋庸審酌民法第67條第1項前段、第597條規
    定。
　㈢被告擇一依民法第486條、系爭合作契約第4條第2項、第7項
    約定，請求原告應以背書方式將系爭26張股票移轉登記予原
    告，並完成股東名義變更登記，是否有據?
　　依前述，被告與天明公司、王伯綸、光輝公司間並未有約定
    被告依系爭合作契約第4條第2項、第7項擔任天明公司研發
    長薪資報酬，且系爭股票之交付亦僅係為系爭授權契約、系
    爭協議書中第二階段技術權利金給付條件，並由被告保管，
    理由如前(見四、㈠)，是被告擇一依民法第486條、系爭合作
    契約第4條第2項、第7項約定請求原告應以背書方式將系爭2
    6張股票移轉登記予原告，並完成股東名義變更登記，即屬
    無據。
五、綜上所述，原告依系爭協議書第3條約定，請求被告應返還
    系爭26張股票予原告，於法有據，應予准許。又兩造均陳明
    願供擔保宣告准免假執行，經核均無不合，爰分別酌定相當
    擔保金額准許之。另被告依民法第486條、系爭合作契約第4
    條第2項、第7項約定，請求原告應以背書方式將系爭26張股
    票移轉登記予原告，並完成股東名義變更登記，於法無據，
    應予駁回。
六、本件事證已臻明確，兩造其餘主張與攻擊防禦方法，經核均
    與本件判決結果無影響，爰不一一予以審酌，附此敘明。
七、據上論結，本件原告之訴為有理由，反訴原告之訴為無理由
    ，依民事訴訟法第78條、第390條第2項、第392條第2項，判
    決如主文。
中　　華　　民　　國　　111 　年　　11　　月　　22　　日
                  民事第三庭  法  官  林玉蕙
以上正本係照原本作成。
如對本判決上訴，應於判決送達後20日內向本院提出上訴狀，若
委任律師提起上訴者，應一併繳納上訴審裁判費，否則本院得不
命補正逕行駁回上訴。　　　　　　　　　
中　　華　　民　　國　　111 　年　　11　　月　　22　　日
                              書記官  林瀚章